臺灣台中地方法院民事裁定　九十一年度保險小抗字第一號
　　抗　告　人　甲○○
　　法定代理人　余佳玲
　　法定代理人　王天運
右當事人間間求給付保險金事件，抗告人對於本院台中簡易庭民國九十一年二月一日
所為裁定（九十一年度中小字第二一號），提起抗告，本院裁定如左：
    主      文
原裁定廢棄。
    理      由
一、抗告意旨略以：原裁定認其就本案無管轄權，並依職權而為移轉至台灣台北地方
    法院之裁定，無非係認本案訴訟標的價額在新台幣十萬元以下，屬小額訴訟程序
    之範疇，在當事人一造為商人或法人時，依民事訴訟法第四百三十六條之九之規
    定，並無適用同法第十二條債務履行地或第二十四條合意管轄之規定，本件被告
    之事務所既設於台北，在無合意管轄規定適用之情況下，本院並無管轄權等語。
    惟按民事訴訟法第四百三十六條之九之立法理由，乃顧及經濟上弱勢當事人之權
    益，而為此款之增定，即當以雙方合意管轄之約定對經濟上弱勢之他方產生不利
    之影響時，方有適用之餘地；倘合意管轄約定之結果，對經濟上弱勢之一方蒙受
    利益，自無該條之適用，方符立法之意旨。查本件兩造係約定以要保人之住、居
    所為第一審管轄法院，乃對處於經濟上弱勢之要保人絕然有利，是原審以本件並
    無雙方合意管轄約定之適用，其認事用法，顯有違誤等語。
二、按法律漏洞有所謂之「隱藏漏洞」，即關於某項規定，依法律之內在目的及規範
    計劃，應消極地設有限制，而漏未設此限制而言。其填補之道，係將此項規定之
    適用範圍，依法律規範意旨予以限縮，即所謂目的性限縮（限制）。其基本法理
    在本於正義及貫徹立法規範目的之要求，對於非類似者，予以不同之處理。又按
    依民事訴訟法第四百三十六條之九規定：小額事件當事人之一造為法人或商人者
    ，於其預定用於同類契約之條款，約定債務履行地或以合意定第一審管轄法院時
    ，不適用第十二條或第二十四條之規定。前開所謂之預定用於同類契約之條款，
    應係指民法第二百四十七條之一所指之定型化契約或附合契約。而該等契約是指
    當事人一方預訂契約之條款，而由需要訂約之他方，依照該項預定條款簽訂之契
    約，學說上名之為「附合契約」，此類契約，通常由工商業企業者一方，預訂適
    用於同類契約之條款，由他方依其契約條款而訂定之。預訂契約條款之一方，大
    多為經濟上較強者，而依其預定契約條款之一方，則多為經濟上之較弱者，為防
    止契約自由之濫用，立法例對於此等契約均有一定之規範方式（見民法第二百四
    十七條之一之立法理由），民事訴訟法第四百三十六條之九規定之限制，應亦屬
    立法者對附合契約所為規範方式之一。基此，前開規定固就小額訴訟程序以債務
    履行地及合意定法院之管轄有所限制，然其立法目的係以當事人之一造如為法人
    或商人，他造恆居於經濟弱者之地位，往往被迫接受約定債務履行地，或以合意
    定第一審法院之不平等條款，一旦契約涉訟，必須遠赴法人或商人以附合契約預
    定之法院應訴，有失公平；且因小額訴訟標的之金額較小，如需遠赴他地訴訟，
    所可能產生之費用，足以侵蝕原告之實體私權，使憲法保障之財產權與訴訟權流
    於空洞化，故以立法之方式排除同法第十二條債務履行地及第二十四條合意定管
    轄法院規定之適用；然倘雙方合意以非法人或商人之一方住、居所為管轄之法院
    ，因對具經濟上弱勢者反而有利，並無前述之弊端，在此情況下，自需就該法律
    條文為目的性限縮之解釋，不應仍排除雙方合意管轄之約定，以貫徹保護經濟上
    弱勢者之立法意旨。
三、查本件依兩造人身保險保險單契約第二十八條之約定係以要保人即抗告人住所所
    在地為管轄法院，此約定並未損及常居經濟上弱勢之要保人權益，反而更有利於
    其為權利之主張。為貫徹民事訴訟法第四百三十六條之九之立法意旨，揆諸前開
    說明，法院自不應猶單純依法律條文之文義解釋，將雙方合意管轄之約定排除不
    予適用，並進而為移轉管轄之諭知。乃原裁定不察，遽以本件訴訟標的之金額在
    十萬元以下，應適用小額訴訟程序，依民事訴訟法第四百三十六條之九規定，不
    能以合意定第一審管轄法院，並以相對人之住所地裁定將本件移送臺灣台北地方
    法院管轄，顯有適用法規不當之違背法令，抗告人據此提起抗告，求為廢棄原裁
    定，為有理由，爰裁定如主文。
四、結論：本件抗告為有理由，依民事訴訟法第四百三十六條之三十二第三項、第四
    百九十二條第二項，裁定如主文。
中　　　華　　　民　　　國　　九十一　　年　　　五　　　月　　二十七　　日
                                臺灣台中地方法院民事第一庭
~B審判長法官　王  銘
~B法　　　官　吳美蒼
~B法　　　官　陳思成
右為正本係照原本作成
本件不得再為抗告
中　　　華　　　民　　　國　　九十一　　年　　　五　　　月　　二十九　　日
~B法院書記官
